【裁判字號】    92,家上,102
【裁判日期】    920708
【裁判案由】    否認子女
【裁判全文】
臺灣高等法院民事判決                            九十二年度家上字第一０二號
      上  訴  人      丙○○
      訴訟代理人      鄭正忠律師
      被上訴人        乙○○
      兼右法定代理人  甲○○
右當事人間請求否認子女事件，上訴人對於中華民國九十二年一月二十八日臺灣新竹
地方法院九十二年度親字第三號第一審判決提起上訴並為訴之追加，本院判決如左：
    主    文
上訴及追加之訴均駁回。
第二審及追加之訴訴訟費用由上訴人負擔。
    事    實
甲、上訴人方面：
一、聲明：
  (一)先位聲明：
    1.原判決廢棄。
    2.確認被上訴人乙○○（民國八十二年十一月十八日生，
      四九九三０五號）非上訴人之婚生子女。
  (二)備位聲明：
    1.原判決廢棄。
    2.確認被上訴人乙○○與上訴人間之父子關係不存在。
二、陳述：除與原判決記載相同者，茲引用之外，補稱：
  (一)本件被上訴人甲○○於民國九十年十二月二十八日與上訴人離婚，雖雙方在離婚
    前曾受胎並於八十二年十一月十八日生有一子乙○○，惟其在生產前回溯第一百
    八十一日起至第三百零二日止之受胎期間，雙方固有婚姻關係存在，但因上訴人
    與被上訴人甲○○當時雖同住於新竹市○○街二十七巷二號，已分房睡覺，但並
    非沒有行房，以致於上訴人一直不知悉被上訴人甲○○所生下之乙○○，非上訴
    人之婚生子。
  (二)在離婚前，上訴人除
    務繁忙，多年來一直不知悉被上訴人乙○○非上訴人之婚生子，一直到九十年十
    二月下旬，離婚前數日，夫妻間因意見不合，志趣各異，雙方同意簽立兩願離婚
    協議書時，經上訴人再三追問，始知悉被上訴人乙○○為被上訴人甲○○與訴外
    人胡明偉所生。此由離婚協議書之記載，即可證明上開事實。
  (三)依民法第一千零六十三條規定：「妻之受胎，係在婚姻關係存續中者，推定其所
    生子女為婚生子女。前項推定，如夫妻之一方能證明妻非自夫受胎者，得提起否
    認之訴。但應於知悉子女出生之日起，一年內為之」，茲因上訴人遲至九十年十
    二月二十八日離婚前數日，始知悉被上訴人乙○○非上訴人之婚生子，為此依上
    開規定，於知悉後法定一年期間內，提起本件否認子女之訴訟，於法並無不合。
  (四)退萬步言，縱認上訴人不得依民法第一千零六十三條提起否認子女之訴，惟依民
    事訴訟法第二百四十七條第一、二項規定，上訴人亦得提起確認之訴，請求確認
    上訴人與乙○○之父子關係不存在，爰為備位上訴聲明。
三、證據：除援用原審所提證據外，另聲請作ＤＮＡ之親子血型鑑定。
乙、被上訴人方面：
    被上訴人未於言詞辯論期日到場，據其具狀聲明及陳述如后：
一、聲明：上訴駁回。
二、陳述：除與原判決記載相同者，茲引用之外，補稱：
  (一)上訴人於八十二年間即已知悉乙○○出生之事，其提起否認子女之訴，已逾一年
    之法定期間，故其先位聲明為無理由（最高法院八十五年台上字第一五五二號判
    決參照）。
  (二)至於上訴人之備位聲明係確認被上訴人乙○○與上訴人間之父子關係不存在，然
    受推定之婚生子女，並無提起確認親子關係不存在之訴以否認其為婚生之餘地可
    言，此參照九十一年台上字第一二二二號判決自明，故上訴人之備位上訴聲明顯
    亦無理由。
三、證據：援用原審立證方法。
    理    由
一、本件被上訴人經合法通知，未於言詞辯論期日到場，核無民事訴訟法第三百八十
    六條所列各款情形，爰依上訴人之聲請，由其一造辯論而為判決。
二、按在第二審為訴之變更或追加，而有民事訴訟法第二百五十五條第一項第二款至
    第六款規定之情形者，雖未經他造同意，仍得為之，此為民事訴訟法第四百四十
    六條第一項但書所明定。上訴人於第二審為訴之變更追加，苟其請求之基礎事實
    同一者，既合於民事訴訟法第二百五十五條第一項第二款規定之情形，即非法所
    不許。所謂請求之基礎事實同一，係指變更或追加之訴與原訴之主要爭點有其共
    同性，各請求利益之主張在社會生活上可認為同一或關連，而就原請求之訴訟及
    證據資料，於審理繼續進行在相當程度範圍內具有同一性或一體性，得期待於後
    請求之審理予以利用，俾先後兩請求在同一程序得加以解決，避免重複審理，進
    而為統一解決紛爭者，即屬之（最高法院九十年度臺上字第一六號判決意旨參照
    ）。本件上訴人於第二審追加備位聲明，請求確認上訴人與乙○○之父子關係不
    存在，核其請求之基礎事實同一，應予准許，核先敘明。
三、上訴人起訴主張：上訴人丙○○與被上訴人甲○○於民國（下同）七十年五月三
    日結婚，九十年十二月二十八日離婚。雖被上訴人乙○○之受胎及出生，均在上
    訴人與被上訴人甲○○之婚姻關係存續中，惟自被上訴人乙○○出生之日即八十
    二年十一月十八日起回溯受胎期間，雙方早已分房而睡，是被上訴人乙○○顯然
    並非被上訴人甲○○自上訴人丙○○處受胎所生之子。又上訴人與被上訴人甲○
    ○在離婚之前，上訴人雖知悉被上訴人乙○○之出生，並有申請
    惟因業務繁忙，多年來卻一直不知被上訴人乙○○實非自上訴人受胎所生。迨至
    九十年十二月下旬，上訴人與被上訴人甲○○訂立離婚協議書時，經上訴人再三
    追問，始知悉被上訴人乙○○，並非被上訴人甲○○自上訴人處受胎所生，此有
    九十年十二月二十八日雙方離婚協議書記載「次子乙○○，其權利義務之行使或
    負搶，由乙方任之，扶養費亦由乙方負擔（甲方得隨時依民法規定，提起親子訴
    訟，並請求為DNA鑑定不受限制」等語可證。因此，被上訴人乙○○顯係被上訴
    人甲○○非自上訴人丙○○處受胎者，為此爰依法於法定期間內提起本訴等語。
四、被上訴人則以：乙○○雖於上訴人與被上訴人甲○○之婚姻關係中出生，惟實係
    被上訴人甲○○與訴外人胡明偉所生之子。然本件否認子女之訴已逾一年之法定
    期間，上訴人之訴仍為無理由等語，資為抗辯。茲僅就上訴人先、備位聲明，說
    明如后：
五、先位聲明部分：
  (一)按妻之受胎，係在婚姻關係存續中，依民法第一千零六十三條第一項規定，推定
    其所生子女為婚生子女者，如夫妻之一方能證明妻非自夫受胎，而提起否認之訴
    ，應於知悉子女出生之日起一年內為之，同條第二項規定甚明。法文既已明文規
    定「應於知悉子女出生之日起一年內」，自不問夫是否確知該子女非自其受胎，
    故該一年之法定期間，自應自「知悉子女出生之日」起算，而非「知悉子女非自
    其受胎之時」起算，其理甚明（最高法院八十五年台上字第一五五二號判決參照
    ）。
  (二)查被上訴人乙○○係八十二年十一月十八日出生（見原審卷第十頁
    依民法第一千零六十一條規定，自其出生日回溯第一百八十一日起至第三百零二
    日止之受胎期間係在上訴人丙○○與被上訴人甲○○婚姻關係存續中，此為上訴
    人所不爭執。故被上訴人乙○○應推定係上訴人與被上訴人甲○○之婚生子女。
    又被上訴人乙○○於出生後，即於八十二年十二月四日申請
    人同
    與被上訴人甲○○離婚前，被上訴人乙○○亦皆與上訴人同住，此有上訴人提出
    之
    亦自認乙○○出生時上訴人知悉該事實（本院卷第四十一頁）。雖其辯稱，其於
    九十年十二月二十八日與甲○○離婚時，才懷疑小孩非伊所生，因離婚時，伊才
    發現甲○○與一男子有一張親密之照片云云，惟依前開說明，縱上訴人果於九十
    年十二月始確知乙○○非自上訴人所受胎，其提起否認子女之訴之法定期間，仍
    應自八十二年十一月十八日起算，乃上訴人遲至九十一年十二月十七日始提起本
    訴，顯已逾民法第一千零六十三條第二項所規定得以提起否認子女之訴之期間，
    是其先位聲明請求確認乙○○非上訴人之婚生子女，為無理由。
六、備位聲明部分：
  (一)復按「須提起否認之訴否認其為婚生子女者，僅限於依民法第一千零六十二條及
    第一千零六十三條第一項推定之婚生子女，此由規定否認子女訴訟之同法第一千
    零六十三條第二項，明定否認對象係同條第一項推定之婚生子女自明，故對不受
    上開推定之婚生子女否認其為婚生，例如妻之受胎非在婚姻關係存續中者，其所
    生子女即不受民法第一千零六十三條第二項規定應提起否認之訴之限制，而得以
    一般確認親子關係不存在訴訟為之。至受推定之婚生子女，則無提起確認親子關
    係不存在之訴，以否認其為婚生之可言。」（最高法院九十一年台上字第一二二
    二號判決參照）。
  (二)查本件被上訴人乙○○既已因民法第一千零六十三條第一項之規定，推定為婚生
    子女，則上訴人欲否認其與乙○○之父子關係，惟有依民法第一千零六十三條第
    二項規定，於知悉子女出生之日起一年內，提起否認子女之訴，而無另依民事訴
    訟法第二百四十七條規定，提起確認親子關係不存在之餘地，否則民法第一千零
    六十三規定，將形同具文。蓋民法第一千零六十三條係屬實體法規定，其關於子
    段規定，賦予夫或妻提起否認子女之訴，惟為了親子關係之安定性，又於同項但
    書規定除斥期間，限於知悉子女出生之日起一年內為之，顯見立法者在此種情形
    ，已做了價值判斷及選擇，自不得於超過上開法定期間後，另依程序法之規定，
    提起確認親子關係不存在之訴，而達到規避實體法效力之目的。是本件上訴人備
    位聲明，依民事訴訟法第二百四十七條規定，請求確認上訴人與乙○○之父子關
    係不存在，亦屬無據。
七、綜上所述，上訴人之主張為不可採，其先位及備位聲明均無理由，應不予准許。
    原審為上訴人敗訴之判決，依法核無不合，上訴意旨仍指摘原判決不當，求予廢
    棄，要無理由，其追加之訴亦無理由，均應予駁回。
八、至兩造其餘之攻擊或防禦方法及未經援用之證據，經本院斟酌後，認為均不足以
    影響本判決之結果，自無逐一詳予論駁之必要，併此敘明。
九、據上論結，本件上訴及追加之訴均無理由，依民事訴訟法第三百八十五條第一項
    前段、第四百四十九條第一項、第七十八條，判決如主文。
中      華      民      國    九十二    年      七      月    八        日
                              民事第一庭
                                  審判長法  官  尤  豐  彥
                                        法  官  湯  美  玉
                                        法  官  陳  金  圍
右正本係照原本作成。
如不服本判決，應於收受送達後二十日內向本院提出上訴書狀，其未表明上訴理由者
，應於提出上訴後二十日內向本院補提理由書狀（均須按他造當事人之人數附繕本）
上訴時應提出委任律師或具有律師資格之人之委任狀；委任有律師資格者，另應附具
律師及格證書及釋明委任人與受任人有民事訴訟法第四百六十六條之一第一項但書或
第二項（詳附註）所定關係之釋明文書影本。
中      華      民      國    九十二    年      七      月    八        日
                                        書記官  章  大  富
附註：
民事訴訟法第四百六十六條之一（第一項、第二項）：
對於第二審判決上訴，上訴人應委任律師為訴訟代理人。但上訴人或其法定代理人具
有律師資格者，不在此限。
上訴人之配偶、三親等內之血親、二親等內之姻親，或上訴人為法人、中央或地方機
關時，其所屬專任人員具有律師資格並經法院認為適當者，亦得為第三審訴訟代理人
。


司法院資訊處製作；財團法人民間司法改革基金會備份。
